臺灣臺中地方法院民事判決
111年度訴字第2277號
原      告  王媛琪  
訴訟代理人  謝志揚律師
複代理人    吳建寰律師
被      告  林保成  


訴訟代理人  林孟毅律師
上列當事人間請求分割共有物事件，經本院於111年12月7日言詞
辯論終結，判決如下：
    主    文
兩造共有如附表一及附表二所示之土地及建物准予變賣，所得價
金由兩造按二分之一比例分配。
訴訟費用由兩造各負擔二分之一。
    事實及理由
一、原告主張略以：緣坐落臺中市○○區○○段000地號土地（應有
    部分兩造各為200000分之1441）及其上同段1453 建號建物
    即門牌號碼臺中市○○區○○○○路000號6樓之1房屋（以下合稱
    系爭不動產，含建物共有部分：臺中市○○區○○段0000○號建
    物、權利範圍：100000分之1479）為兩造共有，原告與被告
    甲○○應有部分各為二分之一。兩造均有將系爭不動產予以變
    價分割之意，然就分割方法有爭議。兩造現為夫妻，為系爭
    不動產之共有人，應有部分各為二分之一，因兩造現均未實
    際居住於系爭不動產，原告乙○○又因罹癌而亟需變賣系爭不
    動產籌措醫藥費，至於被告甲○○亦聲稱伊需要創業基金，希
    望變賣系爭不動產，顯見兩造均有將系爭不動產全部予以變
    價分割之意。然被告甲○○雖稱其有辦法將系爭不動產出售，
    惟僅願分配系爭不動產出售價金之一成予原告乙○○，而非依
    照兩造應有部分各二分之一進行分配，被告甲○○嗣後遲遲未
    將系爭不動產出售。因系爭土地及建物並未訂立不分割協議
    ，又系爭不動產為公寓，原物分割顯有困難，應以變價分割
    為宜，兩造均同意進行變價分割，僅就系爭不動產變價後價
    金分配比例有爭執，而對於分割方法有爭執，原告爰依民法
    第823條及第824條之規定，訴請分割共有物。並聲明：請准
    將兩造共有如附表一所示之不動產應予變賣，所得價金由兩
    造按各二分之一比例分配。
二、被告抗辯略以：系爭不動產係供兩造經營婚姻、共同生活之
    目的，不得分割。兩造為夫妻關係，負有共同生活、經營婚
    營之責任。系爭不動產係兩造共同住所，且由兩造及未成年
    子女共同居住使用，於兩造婚姻存續間應屬依物之使用目的
    不能分割之情形，若遭變價分割將使被告及未成年子女流離
    失所，需重新適應居住、學習環境。且原告係基於擔保信託
    之原因取得系爭不動產之所有權，然原告對被告之債權尚未
    發生，原告無從處分系爭不動產。原告因擔保被告貸款之連
    帶借款人，為作為將來原告遭金融機構請求，原告得向被告
    請求償還之擔保，而取得系爭不動產應有部分二分之一，然
    被告不曾遲延清償，原告復不曾遭金融機購請求繳納貸款，
    則原告對被告之債權尚未發生，原告對系爭不動產欠缺處分
    權等語。並聲明：原告之訴駁回。
三、得心證之理由：
(一)按各共有人，除法令另有規定外，得隨時請求分割共有物；
    又共有物之分割，依共有人協議之方法行之；分割之方法不
    能協議決定者，法院得因任何共有人之請求，命為下列之分
    配：一、以原物分配於各共有人。但各共有人均受原物之分
    配顯有困難者，得將原物分配於部分共有人。二、原物分配
    顯有困難時，得變賣共有物，以價金分配於各共有人；或以
    原物之一部分分配於各共有人，他部分變賣，以價金分配於
    各共有人；以原物為分配時，如共有人中有未受分配，或不
    能按其應有部分受分配者，得以金錢補償之。民法第823條
    第1項前段、第824條第1項、第2項、第3項分別定有明文。
    經查，本件原告主張系爭不動產為兩造所共有，而各共有人
    之應有部分比例各為二分之一，又系爭不動產並無不能分割
    之情形，且兩造間亦未訂有不分割之契約，惟兩造就系爭不
    動產之分割方法無法達成協議等情，業據其提出系爭土地及
    建物登記第一類謄本（見本院補字卷第53至59頁、本院卷第
    39-47頁）及戶籍謄本等件為證，復為兩造不爭執，被告雖
    抗辯原告對系爭不動產欠缺處分權，兩造間係為信託擔保之
    關係，惟被告未能舉證證明上述關於信託擔保之情事為真，
    其所為片面主張，自不足採信。揆諸前揭規定，原告請求法
    院裁判分割系爭不動產，即屬有據。
(二)按分割共有物，究以原物分割或變價分配其價金，法院應斟
    酌當事人之聲明、共有物之性質、經濟效用及全體共有人利
    益等，公平裁量，不受共有人主張之拘束。又法院於裁判分
    割時，得將原物分配於各共有人，但原物分配顯有困難時，
    得變賣共有物，以價金分配於各共有人，民法第824條第2項
    第2款定有明文。而所謂原物分配有困難，係指共有物性質
    上不能以原物分配或以原物分配有困難之情形，例如共有物
    本身無法為原物分割，或雖非不能分割，然分割後將顯然減
    損其價值或難以為通常使用（最高法院98年度台上字第223
    號判決意旨參照）。又法院裁判分割共有物，須斟酌各共有
    人之利害關係、使用情形、共有物之性質及價值、經濟效用
    ，以符合公平經濟原則，其分割方法始得謂為適當（最高法
    院110年度台上字第1641號判決意旨參照）。茲審酌系爭不
    動產之建物部分為共12層樓的鋼筋混凝土建物的第六層公寓
    ，係作為住家用，面積為79.27平方公尺；土地部分則為前
    開建物之建築基地等情，有土地及建物登記謄本存卷可參。
    倘依兩造之應有部分比例原物分割給兩造，則不僅建物內部
    難以獨立區隔為經濟利用，且因各共有人分得部分均有進出
    之需求，勢須劃出共同使用之門廳或走道空間，並就該空間
    維持共有、約定使用或其他法律關係，將減少各共有人得有
    效利用之空間，且徒增法律關係之複雜化、減損共有物之經
    濟價值，並非適當方式。又參酌系爭不動產坐落臺中市北屯
    區，於市場上有相當之價值，於公開市場上拍賣競標，較能
    兼顧兩造利益及經濟效益。此外，兩造亦得依其對共有物之
    利用情形、在感情上或生活上是否有密不可分之依存關係，
    暨評估自身之資力等因素後，決定是否參與競標或行使共有
    人優先承買之權利，以單獨取得系爭不動產之所有權。是以
    ，經審酌系爭不動產之住宅型態、使用情形、經濟效用、兩
    造之利益、意願等一切情狀後，認以變賣系爭不動產後，將
    賣得價金依照各共有人之應有部分比例即各二分之一平均分
    配，較為適當。
四、綜上所述，應以將系爭不動產變價分割為最適宜之分割方法
    ，爰判決兩造所共有如附表一、二所示之系爭不動產應予變
    價分割，所得價金則按兩造應有部分比例即各二分之一平均
    分配。
五、因共有物分割、經界或其他性質上類似之事件涉訟，由敗訴
    當事人負擔訴訟費用顯失公平者，法院得酌量情形，命勝訴
    之當事人負擔其一部，民事訴訟法第80條之1定有明文。又
    分割共有物之訴，本質上並無訟爭性，兩造本可互換地位，
    原告起訴雖於法有據，但被告之應訴，實因訴訟性質所不得
    不然。本院認訴訟費用如由兩造之任何一方負擔全部，均失
    公平，而應由兩造共有人按原應有部分比例分擔，始為公允
    ，爰諭知本件訴訟費用訴訟費用由兩造各負擔二分之一。
六、本件事證已臻明確，兩造其餘攻擊防禦方法，核與本件判決
    結果不生影響，爰不予逐一論駁，併此敘明。
七、訴訟費用負擔之依據：民事訴訟法第80條之1。 
中　　華　　民　　國　　111 　年　　12　　月　　7     日
                  民事第一庭  法  官     曹宗鼎
上正本係照原本作成。
如對本判決上訴，須於判決送達後20日內向本院提出上訴狀。如
委任律師提起上訴者，應一併繳納上訴審裁判費。
中　　華　　民　　國　　111 　年　　12　　月　　7 　　日
                              書記官     曾右喬 
附表一：
編號 縣市 鄉鎮 市區 段 地  號  備    註 01 臺中市 北屯區 軍福 282  權利範圍：兩造各1441/200000 
附表二：
編號 縣市 鄉鎮 市區 段 建  號   備  註  應有部分 01 臺中市 北屯區 軍福 1453   主建物權利範圍：全部  兩造各二分之一 02 臺中市 北屯區 軍福 1495   公共設施（含停車位）權利範圍：1479/100000  同上